【裁判字號】    98,交聲,1397
【裁判日期】    980717
【裁判案由】    聲明異議
【裁判全文】
臺灣高雄地方法院刑事裁定            98年度交聲字第1397號
原處分機關  高雄市政府交通局
異  議  人  甲○○
上列異議人即受處分人因違反道路交通管理處罰條例案件，對於
原處分機關即高雄市政府交通局於民國98年5 月14日所為之處分
（原處分案號：高市交裁字第裁32-B00000000號），聲明異議，
本院裁定如下：
    主  文
原處分關於罰鍰新臺幣肆萬伍仟元部分撤銷。
前項撤銷部分，甲○○不罰。
    理  由
一、原處分意旨略以：異議人即受處分人甲○○於民國96年10月
    21日3 時30分許，酒後騎乘車號GZM-903 號重機車，行經高
    雄市○○區○○街與愛國路口時，為警攔檢並施以酒測，檢
    定酒精濃度為每公升1.15毫克，超過規定標準（每公升0.55
    毫克以上），當場掣單舉發，爰依道路交通管理處罰條例第
    35條第1 項第1 款之規定，裁處罰鍰新臺幣（下同）4 萬5
    千元，吊扣駕駛執照12個月，並施以道路交通安全講習等情
    。
二、聲明異議意旨略以：異議人即受處分人甲○○因酒精濃度超
    過規定標準而駕車之同一違規事實已經臺灣高雄地方法院檢
    察署檢察官（下稱高雄地檢署）以96年度偵字第32044 號為
    緩起訴處分確定，並已繳納緩起訴處分金新台幣（下同）10
    萬元完畢，詎原處分機關又裁處罰鍰4 萬5 千元，顯有違誤
    ，爰聲請撤銷原處分有關罰鍰4 萬5 千元部分之處分等語（
    依聲明異議狀所載意旨觀之，僅對於原處分關於罰鍰部分聲
    明異議，就吊扣駕駛執照12個月及施以道安講習部分，並未
    聲明異議）。
三、經查：
  (一)按汽車駕駛人，駕駛汽車經測試檢定有酒精濃度超過規定標
    準之情形者，處1 萬5000元以上6 萬元以下罰鍰，並當場移
    置保管該汽車及吊扣其駕駛執照1 年；因而肇事致人受傷者
    ，並吊扣其駕駛執照2 年；致人重傷或死亡者，吊銷其駕駛
    執照，並不得再考領，道路交通管理處罰條例第35條第1 項
    第1 款定有明文；又汽車駕駛人有第1 項之情形，同時違反
    刑事法律者，經裁判確定處以罰金低於本條例第92條第3 項
    所訂最低罰鍰基準規定者，應依本條例裁決繳納不足最低罰
    鍰之部分；汽車駕駛人有第35條第1 項規定之情形者，應接
    受道路交通安全講習，道路交通管理處罰條例第35條第1 項
    、第8 項、第24條第1 項第2 款分別定有明文。又機器腳踏
    車（機車）駕駛人吐氣所含酒精濃度超過每公升0.55毫克以
    上，如於期限內繳納或到案聽候裁決者，處罰鍰4 萬5 千元
    ；逾越應到案期限三十日內，繳納罰鍰或到案聽候裁決者，
    處罰鍰4 萬6 千5 百元；逾越應到案期限三十日以上六十日
    以內，繳納罰鍰或到案聽候裁決者，處罰鍰4 萬9 千5 百元
    ；逾越應到案期限六十日以上，繳納罰鍰或逕行裁決處罰者
    ，處罰鍰5 萬2 千5 百元，違反道路交通管理事件統一裁罰
    基準及處理細則第2 條第2 項所定「違反道路交通管理事件
    統一裁罰基準表」（下稱統一裁罰基準表）亦規定明確。
  (二)次按「一行為同時觸犯刑事法律及違反行政法上義務規定者
    ，依刑事法律處罰之。但其行為應處以其他種類行政罰或得
    沒入之物而未經法院宣告沒收者，亦得裁處之；前項行為如
    經不起訴處分或為無罪、免訴、不受理、不付審理之裁判確
    定者，得依違反行政法上義務規定裁處之」，行政罰法第26
    條規定甚明。立法理由明載：「一行為同時觸犯刑事法律及
    違反行政法上義務規定時，由於刑罰與行政罰同屬對不法行
    為之制裁，而刑罰之懲罰作用較強，故依刑事法律處罰，即
    足資警惕時，實無一事二罰再處行政罰之必要。且刑事法律
    處罰，由法院依法定程序為之，較符合正當法律程序，應予
    優先適用。但罰鍰以外之沒入或其他種類行政罰，因兼具維
    護公共秩序之作用，為達行政目的，行政機關仍得併予裁處
    ，故為第1 項但書規定。前述行為如經檢察官為不起訴處分
    或法院為無罪、免訴、不受理或不付審理（少年事件）之裁
    判確定，行政罰之裁處即無一事二罰之疑慮，故第2 項規定
    此時仍得依違反行政法上義務之規定裁處」。探究其立法目
    的，無非在處罰目的相同且處罰方式相同時，若依刑事法律
    處罰，即足資警惕時，實無為一事二罰再處行政罰之必要，
    但罰鍰以外之沒入或其他種類行政罰，因兼具維護公共秩序
    之作用，為達行政目的，行政機關仍得併予裁處。至於刑事
    訴訟法第253 條之1 所指之緩起訴處分，其中檢察官命被告
    為金錢給付部分，並得為民事強制執行名義，受處分人因上
    開緩起訴處分而剝奪其財產權，且前揭金錢給付義務亦具有
    強制性、懲罰性，雖不若易科罰金係以支付金錢作為自由刑
    之替代，惟經由緩起訴處分條件之履行使其免於遭檢察官發
    動起訴程序，仍具有替代刑罰之效果，廣義而言，應屬上揭
    所稱之「實質刑事法律處罰」，應有行政罰法第26條第1 項
    「一事不二罰」規定之適用。
  (三)本件受處分人即異議人酒後於96年10月21日（緩起訴處分書
    誤為96年10月20日）凌晨3 時30分許，騎乘車號GZM-903 號
    重機車，途經高雄市○○區○○街與愛國路口時，為警攔查
    並對其實施呼氣酒測，經警測得酒精值每公升達1.15毫克，
    超過規定標準每公升0.55毫克，經警開單舉發，嗣經原處分
    機關依道路交通管理處罰條例第35條第1 項第1 款之規定及
    上開「違反道路交通管理事件統一裁罰基準表」，裁處罰鍰
    4 萬5 千元，吊扣駕駛執照12個月並施以道路交通安全講習
    等情，有舉發違反道路交通管理事件通知單、違反道路交通
    管理事件裁決書、送達證書、酒精測定紀錄表在卷可參。又
    異議人所涉犯公共危險案件部分，已經高雄地檢署以96年度
    偵字第32044 號為緩起訴處分，緩起訴處分期間1 年，並命
    異議人應於緩起訴處分確定之翌日起2 個月內，向國庫支付
    新台幣10萬元，異議人業於期限內履行上開緩起訴處分之負
    擔等情，為異議人於聲明異議狀中所自承，且緩起訴之期限
    業於98年1 月1 日屆滿，有前揭緩起訴處分書、執行緩起訴
    處分命令通知書、自行收納款項統一收據、台灣高等法院被
    告前案紀錄表各1 份在卷可參，且經本院調閱臺灣高雄地方
    法院檢察署96年度偵字第32044 號、97年度緩字第11號等案
    卷核閱屬實，此部分之事實自堪認定。又本件上開緩起訴所
    命金錢給付之金額顯高於應依本條例裁決繳納最低罰鍰之部
    分 ，故尚無補繳差額之問題，附此敘明。
  (四)異議人上開酒後駕車之行為，係屬同時觸犯刑事法律及違反
    行政法上義務規定之行為，既經緩起訴處分確定，異議人並
    已履行上開緩起訴處分命其對國庫支付10萬元完畢，已產生
    實質刑罰之效果。揆諸前揭說明，原處分機關對異議人上開
    酒後駕車之違規行為，固得依行政罰法第26條第1 項但書之
    規定，處以其他種類行政罰如吊扣駕駛執照、施以道路交通
    安全講習，惟已不得就該同一違規事實再重複處以業經繳納
    10 萬 元部分之罰鍰。準此，本件異議人既已依緩起訴處分
    命令支付國庫10萬元，而原處分機關復就異議人同一酒後駕
    車之違規行為，依前開統一裁罰基準表之規定，裁處罰鍰4
    萬5 千元，故其此部分裁罰，有違行政罰法第26條第1 項前
    段之規定，不得重複裁罰。至施以罰鍰以外之其他種類行政
    罰即吊扣駕駛執照12個月及施以道路交通安全講習部分，依
    行政罰法第26條第1 項但書之規定，即無違誤。
三、綜上所述，原處分關於罰鍰4 萬5 千元部分，異議人聲明異
    議，為有理由，應由本院將此部分之處分撤銷，並為不罰之
    諭知；至吊扣駕駛執照12個月及施以道路交通安全講習部分
    ，不在聲明異議範圍內，且原處分機關本得依行政罰法第26
    條第1 項但書規定予以裁罰，並無違法，併此敘明。
四、爰依道路交通案件處理辦法第20條前段，裁定如主文。
中    華    民    國    98    年    7     月    17    日
                        交通法庭    法  官  張  震
以上正本證明與原本無異。
如不服本裁定，應於送達後5日內，向本院提出抗告狀。
中    華    民    國    98    年    7     月    21    日
                                    書記官  鄒秀珍


司法院資訊處製作；財團法人民間司法改革基金會備份。
